臺灣士林地方法院民事判決　九十二年度簡字第四號
　　原　　　告　丁○○
　　　　　　　　丙○○○
　　　　　　　　乙○○
　　右　三　人
　　訴訟代理人　戊○○○
　　　　　　　　張玉希律師
　　　　　　　　莊寧馨律師
　　被　　　告　甲○
　　訴訟代理人　文聞律師
　　　　　　　　周奇杉律師
　　　　　　　　李傑儀律師
　　複　代理人　己○○
　　　　　　　　邱玉萍律師
右當事人間返還不當得利事件，本院於民國九十三年一月十六日言詞辯論終結，判決
如左：
    主      文
被告應將坐落台北縣石門鄉○○段石門小段第六六之六、六六之一二號土地以台北縣
淡水地政事務所淡地登字第００二九六七號設定之地上權登記塗銷。
原告其餘之訴駁回。
訴訟費用由被告負擔七分之六，餘由原告負擔。
    事實及理由
甲、程序方面：
　　按「訴狀送達後，原告不得將原訴變更或追加他訴。但有下列各款情形之一者，
  　不在此限：三、擴張或減縮應受判決事項之聲明者。‧‧‧七、不甚礙被告之防
    禦及訴訟之終結者。」民事訴訟法第二百五十五條第一項第三款、第七款分別規
    定甚明。原告原起訴請求被告給付新台幣（下同）六十七萬一千五百八十元，嗣
    追加塗銷地上權之訴訟，並減縮請求之金額，減縮部分應予准許，而追加部分不
    甚礙被告之防禦及訴訟之終結，被告雖不同意追加，仍應准許。又原告於通常訴
    訟程序中減縮訴之聲明，致其訴之全部（含追加部分）屬於民事訴訟法第四百二
    十七條第一項之簡易訴訟範圍，自應改行簡易訴訟程序。
乙、實體方面：
一、原告起訴主張：坐落台北縣石門鄉○○段石門小段六六之六、六六之一二號土地
    （下稱系爭六六之六、六六之一二號土地）以台北縣淡水地政事務所淡地登字第
    ００二九六七號設定之地上權（下稱系爭地上權）之原因發生日期為民國三十八
    年十二月一日，斯時系爭土地所有權人為訴外人林機、林木春（原告丁○○、訴
　　外人林茂仁之父）、林許顏及李盧（被告之父），惟訴外人林木春早於昭和二十
  　年七月二十日即民國三十四年七月二十日死亡，絕無可能於民國三十八年十二月
    一日同意設定地上權予訴外人李盧，顯係有人冒用訴外人林木春之名義辦理系爭
    地上權之設定。訴外人李盧之地上權設定未經共有人全體之同意，依民法第八百
    十九條之規定，應屬無效。被告無從繼承取得系爭地上權。又被告所有門牌號碼
    中山路二十一號房屋（下稱系爭房屋）無權占用系爭六六之六號土地面積五十平
    方公尺及同小段二八號土地（下稱系爭二八號土地）面積四點八一平方公尺，受
    有相當租金之利益，原告係土地共有人，自八十六年七月一日起受有相當租金之
    損害。為此本於民法第七百七十六條、第八百二十一條之規定，請求被告塗銷系
    爭地上權登記，及本於民法第一百七十九條、第一百八十四條之規定，請求判決
    (一)被告應給付原告丁○○、丙○○○、乙○○各一萬零三十七元、五千零十七元
    、五千零十七元，及各自九十一年十二月二十四日起至清償日止，按年息百分之
    五計算之利息。(二)被告應自九十一年四月一日起至返還占用之系爭土地予全體共
    有人之日止，按月給付原告丁○○、丙○○○、乙○○各一百八十三元、九十一
    元、九十一元；並願供擔保，請准宣告假執行等語。被告則以：原告曾於七十七
    年六月二十八日出具土地使用權同意書，同意被告在系爭土地上建築四層ＲＣ造
    建築物，原告已同意被告無償使用系爭土地，被告非無權占有，自無不當得利或
    侵權行為可言等語置辯。
二、原告主張系爭地上權登記之原因發生日期為民國三十八年十二月一日，斯時土地
    所有權人為訴外人林機、林木春、林許顏及李盧，惟訴外人林木春已於昭和二十
    年七月二十日（即民國三十四年七月二十日）死亡之事實，業據提出土地登記簿
    謄本及除戶謄本各乙份為證，自堪信為真正。準此，訴外人林木春既已於三十四
    年七月二十日死亡而終止其權利能力，自無可能於三十八年十二月一日同意設定
    地上權予訴外人李盧。卷附三十八年十二月一日地上權設定登記委託書上「林木
    春」之印文要屬偽造至明。按共有物之處分、變更及設定負擔，應得共有人全體
    之同意，民法第八百十九條第二項定有明文（按：土地法第三十四條之一於六十
    四年七月二十日始增訂，本件無適用之餘地）。系爭地上權之設定既未經訴外人
    林木春之繼承人即被告丁○○、訴外人林茂仁（嗣由原告丙○○○、乙○○繼承
    ）之同意，對原告三人自不生效力。又原告起訴請求塗銷系爭地上權之登記，自
    已拒絕承認該設定負擔行為，該設定負擔行為已確定無效。次按所有人對於妨害
    其所有權者，得請求除去之，民法第七百六十七條第二項規定甚明。此所謂妨害
    者，係指以占有以外方法，客觀上不法侵害所有權或阻礙所有人之圓滿行使其所
    有權之行為或事實而言。而所謂「不法」，僅須所有人對於行為人之妨害，於法
    令上並無容忍之義務為已足，並非以行為人之妨害具有刑事責任或有民法上無效
    、得撤銷事由為必要。原告三人為系爭六六之六、六六之一二號土地之共有人，
    系爭不法之地上權設定，有害於原告三人所有權之行使，則原告三人本於所有人
    之地位，訴請被告塗銷系爭地上權之登記，洵屬有據，自應准許。
三、原告主張其為系爭六六之六、二八號土地之共有人，系爭房屋占用系爭六六之六
    土地面積五十平方公尺及系爭二八號土地面積四點八一平方公尺之事實，業據原
    告提出土地登記謄本二件、建物登記謄本乙件為證，並有現場勘驗筆錄及台北縣
    淡水地政事務所土地複丈成果圖在卷可按，固堪信為真實。惟被告抗辯原告曾於
    七十七年六月二十八日出具系爭六六之六、二八號土地之使用權同意書，同意被
    告在土地上建築四層ＲＣ造建築物。是本件爭點厥為原告有否出具土地使用權同
    意書與被告？若有，該使用權同意書之性質為何？經查：
  (一)原告丁○○、丙○○○、被告、訴外人林邦哲、林文仕、林文峰、林桐龍、簡爐
    、簡葉金治、李守釗、林水金、江金火、林水木、江煙枝及江寶鳳等十五人均係
    台北縣政府工務局七十四年十月十六日七十四門建字第一六０四號建造執照之起
    造人，該建造執照之建築地點之地號為系爭六六之六、二八號土地及同小段第二
    七、二九、六六之四、六六之二號土地，層棟戶數為三層一座十五戶。右揭建照
    因逾期作廢，原告丁○○等十五人乃重新領得台北縣政府工務局七十七年七月十
    三日七七門建字第一二二０號建造執照，並變更設計為四層一棟九戶，建築地址
    為台北縣石門鄉○○路二十一號（即系爭房屋）、十九號、二十三號、二十三之
    一號附二樓、二十三號附三樓、二十三之二號附二樓、二十三之二號附三樓等四
    層一棟九戶等情，有台北縣政府工務局七十四年十月十六日七十四門建字第一六
    ０四號建造執照及七十七年門使字第一四五二號使用執照卷在卷可考。
  (二)台北縣政府工務局七七門建字第一二二０號建造執照卷內第八十頁確有一份土地
    使用權同意書，明載：「茲有丁○○等十五人，擬在下列土地建築四層ＲＣ建築
    物一棟，業經等人完全同意，為申請建造執照特立此同意書為憑。土地樣示及使
    用範圍如下：石門段石門小段二八地號土地面積七十八平方公尺，同意使用土地
    面積七十八平方公尺、石門段石門小段六二地號土地面積二百三十一平方公尺，
    同意使用土地面積二百三十一平方公尺、石門段石門小段六六之六地號土地面積
    一百十五平方公尺，同意使用土地面積一百十五平方公尺。土地所有人姓名：‧
    ‧‧2.丁○○住址石門鄉○○街二十八號
    ‧5.丙○○○住址石門鄉○○路三十四之四號
    。6.乙○○住址石門鄉○○路三十四之四號
    ‧‧」等語，其上並蓋有原告三人之印文。
  (三)經以肉眼比對右揭使用權同意書上原告丁○○、丙○○○之印文與台北縣政府工
    務局七七門建字第一二二０號建造執照及七七門使字第一四五二號卷內其他文件
    上原告丁○○、丙○○○之印文，明顯可見二者係出自同一印顆，原告丁○○、
    丙○○○否認同意書上印文之真正，洵不足採。另質之原告丙○○○陳稱：「（
    問：當時地主決定蓋房屋時是根據何標準決定所分配的房屋？）是有出資的地主
    抽簽的，我女兒沒有出資所以沒有分配到房子，但我女兒有出具同意書給我在土
    地上蓋房子。」、「（提示土地使用權同意書上，問：乙○○的章是何人所蓋？
    ）我跟原告丁○○、林桐壕、林桐龍、林桐溪、林桐舞大家一起蓋房子，是由丁○○請一位何姓建築師來蓋房子，何姓建築師原設計三層樓，後來林桐壕沒有處
    理好，超過蓋房子時間，後來林桐壕又找柯建築師去蓋房子我們都不知情，後來
    我們才知道蓋四層樓，六個人一起抽籤，我跟原告都抽到一樓，我女兒有全權委
    任我處理十四筆土地我有委任狀，在何姓建築師時我及我女兒的印章是我拿給丁○○的交給何姓建築師，我都委託我兒子去辦理，我們當時有決定我跟丁○○由
    原告丁○○出面，林桐壕四人由林桐壕出面處理，我只出資蓋三樓房子之前，原
    來設計三樓的錢沒有退給我們但也沒有叫我再出資，就叫我抽籤分配房子。」、
    「（問：你女兒是否知道她的土地被蓋房子？）我女兒之前到美國時候就出具委
    任狀給我，全權給我處理，她一切有關土地事宜全權由我處理，後來我女兒從美
    國回來我有告訴她那一間是我們分到的房子。」、「（問：你女兒是否有不同意
    你與其他人在土地上蓋房子？）沒有，因她都委託我處理。」、「（問：你交給
    原告丁○○的乙○○印章現在何處？）原告丁○○有還我，現找不到了。」、「
    （問：你在民國七十七年六月二十五日當時有無同意丁○○等十五人起造人在系
    爭土地六六之二、六六之六土地上蓋房子？）我都是交給丁○○去處理，我只知
    道要跟姪子一起蓋房子細節不知道」等語（見九十二年十一月四日言詞辯論筆錄
    ）；另詢之原告訴訟代理人戊○○○則稱：「在六六之二土地上蓋房子之前有決
    定蓋二棟三層樓，我們六個人就去抽籤，原告丁○○、原告丙○○○都抽到一樓
    ，就找工人來蓋，蓋好三樓時候因騎樓違章問題不知為什麼執照申請出來是四樓
    ，我們只同意在六六之二土地上蓋房子，不知道何人盜蓋我們印章在六六之六土
    地上蓋房子。後來在申請建築執照時有講好跟其他起造人一起申請建照各自蓋各
    的。」、「（問：一起申請建照知否其他起造人在六六之二、六六之六土地上蓋
    房子？）當時甲○說六六之六土地上有舊房子要翻修，我們有同意，後來才知道
    我們也是六六之六土地所有權人，如果當時我們知道我們也是土地所有權人我們
    不會同意甲○翻修房子。」、「（問：當時沒有六六之六土地所有權狀？）我們
    知道有六六之六土地所有權狀，但不知道甲○房子是坐落在六六之六土地上。」
    等語（見九十二年十一月四日言詞辯論筆錄）。足見原告丙○○○於申請建築執
    照前曾獲其女兒原告乙○○之授權處分系爭土地包括出具土地使用權同意書在內
    ，原告丙○○○並曾交付其本人與女兒原告乙○○之印章予原告丁○○，授權原
    告丁○○處理一切申請建築執照事宜，且原告等人均曾同意被告翻修舊房子。衡
    情，原告丁○○為起造人之首，並以個人名義具名向石門鄉公所申請核發建築房
    屋未損壞公共設施證明，有石門鄉公所七十七年八月二十日證明書乙紙附於右揭
    使用執照卷可稽。原告丁○○焉有可能不知重新領照及變更設計之過程及內容。
    又被告之舊房子茍未使用原告之土地，被告翻修舊房屋何須徵得原告等之同意，
    且原告等人既同意被告翻修舊房子，又豈會不知須出具土地使用權同意書給被告
    。原告等辯稱不知重新領照後建造執照之申請經過及內容，亦不知被告翻修舊房
    屋坐落之基地為彼等所有云云，悖於常情，難以採信。
  (四)綜上，被告抗辯原告曾於七十七年六月二十八日出具系爭六六之六、二八號土地
    之使用權同意書，同意被告在土地上建築建物乙節，應屬可信。按使用借貸未定
    有期限而定有使用之目的者，應於其借用完畢時返還之，但經過相當時期，可推
    定借用物已使用完畢者，貸與人亦得為返還之請求，民法第四百七十條第一項後
    段規定甚明。準此，借地造屋未定有期限者，法院自應斟酌房屋之種類、品質及
    經過時期並一切情形，以定其使用土地是否已完畢，不能一概認為必須俟房屋毀
    壞至不堪使用之時，始得謂依借貸目的已使用完畢（最高法院八十年度台上字第
    二０一六號判決參照）。右揭土地使用權同意書性質上類似未定期限之使用借貸
    ，本諸誠實信用之原則，原告等人自不能隨時請求被告返還系爭六六之六、二八
    號土地，應準用使用借貸之規定，於依契約之目的使用完畢時，始能請求返還。
    又系爭房屋之建築完成日期為七十七年九月二十二日，主要用途為商業用，主要
    建材為鋼筋混凝土造，有原告自提之建物登記簿謄本乙紙在卷可稽，而本院履勘
    現場時亦未見系爭房屋有何不堪使用之情形，原告等既未能證明系爭房屋已不堪
    使用，自不能認依契約之目的已使用完畢，原告等尚不得任意終止兩造間之契約
    關係，彼等於言詞辯論時當庭所為終止契約之意思表示，不能認為有效。準此，
    系爭房屋占用系爭六六之六、二八號土地有正當權源，被告要無不當得利或侵權
    行為可言。
四、從而，原告本於民法第七百七十六條之規定，請求被告塗銷系爭地上權登記，為
    有理由，應予准許。另其本於民法第一百七十九條、第一百八十四條之規定，請
    求判決(一)被告應給付原告丁○○、丙○○○、乙○○各一萬零三十七元、五千零
    十七元、五千零十七元，及各自九十一年十二月二十四日起至清償日止，按年息
    百分之五計算之利息。(二)被告應自九十一年四月一日起至返還占用之系爭土地予
    全體共有人之日止，按月給付原告丁○○、丙○○○、乙○○各一百八十三元、
    九十一元、九十一元，則無理由，不應准許。又原告就敗訴部分雖陳明願供擔保
    請准宣告假執行，然此僅係促使法院職權發動，無併予駁回之必要，併予敘明。
五、本件事證已臻明確，兩造其餘主張舉證及攻擊防禦方法，經審酌後，核與判決結
    果不生影響，爰不一一斟酌論述，附此敘明。
六、原告之訴之一部有理由，一部無理由，依民事訴訟法第七十九條、第八十五條第
    一項前段判決如主文。
中　　　華　　　民　　　國　　九十三　　年　　　一　　　月　　三十　　　日
                                        臺灣士林地方法院民事第一庭
                                            法　　　官　楊智勝
右為正本係照原本作成。
如對本判決上訴須於判決送達後廿日內向本院提出上訴狀。
中　　　華　　　民　　　國　　九十二　　年　　　二　　　月　　 二   　　日
                                            法院書記官  黃王雅寬
